臺灣板橋地方法院刑事判決　　　　　　　　　　　　　九十一年度訴字第五八八號
　　公　訴　人　臺灣板橋地方法院檢察署檢察官
　　被　　　告　庚○○
右列被告因偽造文書等案件，經提起公訴（八十九年度偵緝字第一四Ｏ六號），爰判
決如左：
    主  文
庚○○連續行使偽造準私文書，足以生損害於他人，處有期徒刑壹年。
    事  實
一、庚○○於民國（下同）八十年十二月間，基於意圖為自己不法所有、行使偽造準
    私文書之概括犯意，在台北縣板橋市○○○路八十九巷一弄十號二樓向李癸○○
    （起訴書載為癸○○）等人招集互助會，並自行虛捏「甲○○」之名義，參加二
    會，使各會員均誤認確有該名會員，而加入該會期自八十年十二月二十五日起至
    八十三年六月二十五日止，每會新台幣（下同）一萬元，每月二十五日開標，採
    內標制，會員（連會首）共三十一會之互助會（下稱甲會）。庚○○即利用會員
    並未實際到場開標之機會，自八十一年二月二十五日起至八十二年十二月二十五
    日止，連續八次冒用甲○○、壬○○、李癸○○、戊○○、子○○、丙○○六人
    之名義，在上開地點，偽造載有日期、投標金額之標單（準私文書），而行使投
    標，並向其他活會會員詐稱係上開會員所得標，使其等陷於錯誤，如數給付會款
    ，足以生損害於甲○○、壬○○等六人，共詐得九十九萬八千元（詳細冒標時間
    、詐得金額均如附表一所示）。
二、庚○○承前犯意，於八十一年七月間，在台北縣板橋市○○路二Ｏ二巷十一弄二
    二號一樓，向李癸○○等人招集民間互助會，自行虛捏「甲○○」名義，參加一
    會，使會員均認甲○○確實有加入該互助會之意思，而加入該八十一年七月二十
    日起至八十三年八月二十日止，會員（連會首）二十六人，每會一萬元，採內標
    制之互助會（下稱乙會），嗣庚○○即於本互助會進行期間之不詳會期，冒用甲○○名義，偽造僅有日期、不詳標金之標單（準私文書）投標而行使得標，並向
    活會會員收取會款，足以生損害於甲○○，並使各活會會員均陷於錯誤，如數給
    付不詳金額之會款予庚○○。
三、庚○○復承前犯意，明知其僅參加乙○○招集之互助會二會，而子○○、李癸○○亦各加入一會，會期自八十一年三月十五日起至八十五年十月十五日止，每會
    二萬元，採內標制，開標地點在台北縣板橋市○○路二Ｏ二巷二十一弄九號四樓
    （下稱丙會）。庚○○竟利用子○○、李癸○○並未親自前往開標之機會，除於
    八十一年六月十五日、十月十五日，標得自己之二會後，復於八十一年十二月十
    五日、八十二年十一月十五日，向會首冒稱係子○○、李癸○○委託其代為投標
    ，而以子○○、李癸○○名義，填寫僅有標金五千二百元、二千八百元之標單（
    準私文書）得標，使不知情之會首乙○○陷於錯誤，交付會款八十六萬零八百元
    、一百零二萬四千四百元（以上標單均於開標後丟棄滅失）。
四、嗣庚○○於八十三年三月間舉家搬遷，前開會員方知受騙，經被害人丁○○訴由
    偵查起訴。
    理  由
一、被告庚○○坦承未經甲○○同意，逕以其名義加入互助會並得標；又冒用子○○
    、李癸○○名義標得乙○○擔任會首之互助會二會等節不諱，其餘冒標部分，均
    辯以：時間太久，資料又都找不到了，我不記得云云。甲會部分，證人甲○○於
    偵查中證述：庚○○招的會我都沒參加等語（見八十三年四月十三日偵查筆錄）
    、證人壬○○於偵查中證述：我尚是活會等語（見八十三年四月二十七日偵查筆
    錄）、證人李癸○○證稱：我跟甲會都沒有去標，後來才知道被冒標等語（見審
    理筆錄）、證人戊○○證稱：我參加甲會，但沒有標，依據其他會員會單記載，
    我已經是死會了等語（見本院九十一年六月十八日訊問筆錄）、證人子○○證述
    ：八十二年六月二十四日遭被告冒標等語（見八十三年四月二十七日偵查筆錄）
    、證人丙○○證稱：我跟一會，但沒有標，是被告冒標的等語明確（見本院九十
    一年六月十八日訊問筆錄），復有甲會會單在偵查卷可稽，按會單之紀錄，上開
    會員均為已得標之死會，顯見確為被告所冒標。乙會部分，亦有證人甲○○之證
    述及會單可參。丙會部分，除被告自白外，復經證人李癸○○到庭結證稱：我參
    加乙○○的丙會，會錢都是請被告轉交，我沒有去標等語（見審理筆錄），並有
    庚○○代子○○收取會錢八十六萬零八百元之簽收單、代李癸○○收取一百零二
    萬四千四百元會錢之簽收單各一紙可稽（公訴人認被告冒標四會，然其中二會係
    被告以自己名義加入、得標之互助會，此部份因公訴人認與前揭部分有裁判上一
    罪關係，爰不另為無罪之諭知）。綜上，被告犯行堪予認定。
二、按民間互助會之標單，常以紙條填載日期、姓名及金額或僅填載金額、日期，用
    以表明投標之意思，再由會首取其中金額最高者，宣告得標，則該在標單上之簡
    單註記，應以文書論。被告所為係犯刑法第二百十六條之行使第二百二十條、第
    二百十條之偽造準私文書罪及第三百三十九條第一項之詐欺取財罪。其先後多次
    犯行，時間緊接，所犯構成要件相同，顯係基於概括犯意為之，為連續犯，分別
    依刑法第五十六條之規定，以一罪論，並加重其刑（甲會部分，檢察官漏未起訴
    被告冒標會員壬○○、李癸○○共三會部分，本院認有連續犯裁判上一罪關係，
    併予審理。又檢察官另起訴被告冒標會員陳美珠及呂玉貴共三會，然甲會會單上
    並無會員陳美珠，僅有李美珠，檢察官亦從未訊問過李美珠，卷內亦無李美珠之
    指述，況證人呂玉貴於偵查中即已證述其係自行投標，並未遭冒標，顯然檢察官
    並未為充分舉證，被告此部份犯嫌不足，因檢察官認此部份與前揭有罪部分有連
    續犯裁判上一罪之關係，不另為無罪之諭知。丙會部分，子○○、李癸○○僅有
    各參加一會，而被告自行參加二會公訴人竟認被告冒用上開二人之名義冒標四會
    ，顯然與會單記載不符，而犯嫌不足，爰不另為無罪之諭知）。被告所犯連續行
    使偽造準私文書及連續詐欺取財二罪間，有方法、結果之牽連關係，應從一重之
    連續行使偽造準私文書罪處斷。爰審酌被告冒標他人互助會得款之犯罪動機、目
    的、手段，及犯罪所生之損害超過三百萬元，犯罪後逃亡經通緝五年有餘始到案
    ，未賠償被害人之損失，於本院審理時，僅坦承部分犯行，態度並非良好等一切
    情狀，量處如主文所示之刑。偽造標單既已滅失，爰不宣告沒收。
三、公訴意旨另以：
  (一)被告庚○○意圖為自己不法之所有，加入會首辛○○招集之互助會（丁會），會
    期自八十一年十二月十五日起至八十五年三月十五日止，每會二萬元；並加入己○○招集之互助會（戊、己、庚三會），會期分別自八十二年四月一日、同年七
    月一日、同年十二月一日起，然被告於不詳會期得標後，拒絕給付死會會款，因
    認被告涉犯刑法第三百三十九條第一項之詐欺取財罪等語。然查：按擔任會首之
    人，本應依照會員之財力狀況，決定是否讓被告加入互助會，單純加入他人互助
    會之行為，已難認定係一施用詐術之行為。又證人辛○○到庭結證稱：我起的互
    助會連我是四十一會，被告跟了八會，其中有七會她是用別人的名義參加，她就
    是標走這八會，沒有標別人的會等語（見九十一年六月十八日訊問筆錄），然被
    告否認，辯稱：辛○○講得不實在，她說我跟了七、八會，但一個人最多只能跟
    兩會，我並沒有跟那麼多會等語，是此部份事實尚屬不明，公訴人亦未能舉出積
    極證據，證明被告於加入互助會之時，有何施以詐術，使辛○○、己○○陷於錯
    誤而讓其入會、投標之情形，而一般人本以參加互助會作為融資之工具，是縱使
    被告參加互助會時，財力狀況不佳，亦難逕以推論其詐欺之意圖，故屬犯嫌不足
    ，因公訴人認與前揭有罪部分，有連續犯裁判上一罪之關係，爰不另為無罪之諭
    知。
  (二)借款部分：公訴人認被告庚○○承詐欺取財之概括犯意，自八十一年間起至八十
    三年三月十六日止，連續在台北縣板橋市一帶，向子○○、李癸○○、壬○○、
    丁○○、丙○○、呂玉貴、林美女、戊○○、吳麗珍、己○○及辛○○等十一人
    ，分一次或數次貸借現金，致使各該人等因不詳知其資力，而陷於錯誤，交付現
    款。庚○○或歸還少數欠款，仍各積欠二萬元、約一百萬元、四百萬元、三百萬
    元、二百四十萬元、九十萬元、一百零八萬元、十二萬元、一百五十七萬元、九
    十六萬八千元、二萬元等數，因認被告涉犯詐欺取財罪等語。然查：證人戊○○
    於本院結證稱：她沒有用什麼方式詐騙我，只是說她缺錢，要向我借錢用等語；
    證人丙○○結證稱：她在八十年向我借一百五十萬元，八十二年底又跟我借九十
    萬元，她說缺錢，我就借給她，她沒有用任何方式騙我等語；證人辛○○結證稱
    ：她借錢的日期我不記得，她並沒有用什麼方式騙我等語（均見本院九十一年六
    月十八日訊問筆錄），證人李癸○○結證稱：我們是好朋友，所以我就借錢給她
    ，我有收利息，本金借了又還，還了又借，到底借多少我也不確定了等語；證人
    己○○證稱：她說她要買房子，並告訴我她經濟上有困難，我借她錢，是向我朋
    友轉借的，所以有收利息，利息由她直接交給我朋友等語（見審判筆錄），均未
    指訴被告有何施用詐術之行為，況公訴人所載犯罪時間長達二年，又認被告有歸
    還部分借款，復未能舉證證明被告有何施用詐術，致上開證人陷於錯誤而交付財
    物之行為，況於上開借款期間，上述證人與被告間，有互相參加互助會之情形，
    足認其等均係朋友關係，對被告應有相當之了解與信賴，而無不知被告資力狀況
    之理，被告於借款時，既已明確表示經濟狀況不佳，而其等基於與被告之情誼，
    仍自願出借金錢，縱使被告事後未能還款，此係單純民事債務不履行之問題，尚
    難僅憑被告嗣後未能還款之事實，即認其有何詐欺犯行。此部份屬犯嫌不足，因
    公訴人認與起訴部分有連續犯裁判上一罪之關係，爰不另為無罪之諭知。
據上論斷，應依刑事訴訟法第二百九十九條第一項前段，刑法第五十六條、第二百十
六條、第二百二十條、第二百十條、第三百三十九條第一項、第五十五條，罰金罰鍰
提高標準條例第一條前段，判決如主文。
中      華      民      國    九十一    年      八      月      一      日
                                          法  官    蕭  一  弘
右正本證明與原本無異。
如不服本判決，應於判決送達後十日內，向本院提出上訴狀。
                                          書記官    郭  玉  芬
中      華      民      國    九十一    年      八      月      七      日
附錄法條
刑法第二百十條
偽造、變造私文書，足以生損害於公眾或他人者，處五年以下有期徒刑。
刑法第二百十六條
行使第二百十條至第二百十五條之文書者，依偽造、變造文書或登載不實事項或使登
載不實事項之規定處斷。
刑法第二百二十條
在紙上或物品上之文字、符號、圖畫、照像，依習慣或特約，足以為表示其用意之證
明者，關於本章及本章以外各罪，以文書論。
錄音、錄影或電磁紀錄，藉機器或電腦之處理所顯示之聲音、影像或符號，足以為表
示其用意之證明者，亦同。
稱電磁紀錄，指以電子、磁性或其他無法以人之知覺直接認識之方式所製成之紀錄，
而供電腦處理之用者。
